ACORDAO-COMPLETO-2463370

ACÓRDÃO 5946/2021 ATA 11/2021 - SEGUNDA CÂMARA

VISTOS, relatados e discutidos estes autos de concessões de pensões militares do Comando do Exército;
ACORDAM os Ministros do Tribunal de Contas da União, reunidos em sessão da Segunda Câmara, diante das razões expostas pelo Relator, com fundamento no art. 71, inciso III, da Constituição Federal, no art. 1º, inciso V, e art. 39, incisos I e II, da Lei 8.443/1992, no art. 260 do Regimento Interno do Tribunal de Contas da União, em:
9.1. considerar legais e determinar o registro dos atos de concessão de pensões militares instituídas por JORGE ANSELMO JULIAO e JOSE DOMINGOS FILHO, com fundamento nos arts. 71, inciso III, da Constituição Federal, 1º, inciso V, e 39, inciso II, da Lei 8.443/1992 e 260, § 1o, do Regimento Interno do Tribunal de Contas da União;
9.2. considerar prejudicado, por perda de objeto, o exame do mérito do ato de concessão de pensão militar instituída por ONEILDO MOREIRA LIMA, com fundamento no art. 260, § 5º, do Regimento Interno do Tribunal de Contas da União;
9.3. considerar ilegais os atos de concessão de pensão instituídas por EDVALDO BEZERRA FIALHO e GERALDO HOSKEN ALVARENGA, com fundamento nos arts. 71, inciso III, da Constituição Federal, 1º, inciso V, e 39, incisos I e II, da Lei 8.443/1992 e 260, § 1º e 5º, do Regimento Interno do Tribunal de Contas da União, bem como art. 7º, § 4º da IN 78/2018;
9.3.1. dispensar o ressarcimento das quantias indevidamente recebidas de boa-fé pelas interessadas, consoante o disposto no Enunciado 106 da Súmula da Jurisprudência do TCU; 
9.3.2. determinar ao Comando do Exército que: 
9.3.2.1. no prazo de 15 (quinze) dias, a contar da ciência desta deliberação, abstenha-se de realizar pagamentos decorrentes dos atos impugnados, sujeitando-se a autoridade administrativa omissa à responsabilidade solidária, nos termos do art. 262, caput, do Regimento Interno/TCU; 
9.3.2.2. dê ciência, no prazo de 15 (quinze) dias, a contar do recebimento da notificação deste Acórdão, às beneficiárias, encaminhando a este Tribunal, no prazo de 30 (trinta dias) , comprovantes das referidas ciências; e 
9.3.2.3. alerte as beneficiárias que o efeito suspensivo proveniente da interposição de possíveis recursos perante o TCU não as exime da devolução dos valores percebidos indevidamente após as respectivas notificações, caso os recursos não sejam providos. 
9.4. esclarecer à unidade de origem, com base no art. 262, § 2º, do Regimento Interno, que as concessões consideradas ilegais poderão prosperar mediante a emissão e o encaminhamento a este Tribunal de novos atos concessórios, livres das irregularidades apontadas nestes autos; 
9.5. determinar à Secretaria de Fiscalização de Pessoal que monitore o cumprimento das medidas ora determinadas, representando a este Tribunal, caso necessário.

Atos de Pensão militar do Comando do Exército

Segunda Câmara

Comando do Exército.

3. Interessados/Responsáveis:
	3.1. Interessados: Oneildo Moreira Lima (CPF XXX.681.343-XX); Jorge Anselmo Julião (CPF XXX.006.607-XX); José Domingos Filho (CPF XXX.413.201-XX); Geraldo Hosken Alvarenga (CPF XXX.864.787-XX); Edvaldo Bezerra Fialho (CPF XXX.117.873-XX).

13.1. Ministros presentes: Bruno Dantas (Presidente), Augusto Nardes, Aroldo Cedraz e Raimundo Carreiro (Relator).
13.2. Ministros-Substitutos presentes: Marcos Bemquerer Costa e André Luís de Carvalho.

RAIMUNDO CARREIRO

Aprecia-se atos de concessão de pensão militar remetidos a este Tribunal pelo Comando do Exército (peças 2 a 6) , por intermédio do Sistema de Apreciação e Registro de Atos de Admissão e Concessões (e-Pessoal) . Reproduzo a seguir a instrução elaborada pela Unidade Técnica (peça 8) , cuja proposta de encaminhamento foi acolhida pelo representante do Ministério Público, Procurador Júlio Marcelo de Oliveira (peça 11) :
INTRODUÇÃO
1.	Trata-se de atos de pensão militar, submetidos, para fins de registro, à apreciação do Tribunal de Contas da União (TCU) , de acordo com o art. 71, inciso III, da Constituição Federal.  Os atos foram cadastrados e disponibilizados ao TCU por intermédio do Sistema e-Pessoal, na forma do art. 2º e 4º da Instrução Normativa TCU 78/2018.
EXAME TÉCNICO
Procedimentos aplicados
2.	Os procedimentos para exame, apreciação e registro de atos de pessoal encontram-se estabelecidos na Instrução Normativa TCU 78/2018 e na Resolução TCU 206/2007. Essas normas dispõem que os atos de pessoal disponibilizados por meio do e-Pessoal devem ser submetidos previamente a críticas automatizadas, com base em parâmetros predefinidos.
3.	As críticas das informações cadastradas na etapa de coleta do ato foram elaboradas e validadas levando-se em conta as peculiaridades de cada ato. Os itens verificados nessa etapa são inerentes a dados cadastrais, fundamentos legais, mapa de tempo, ficha financeira, assim como eventuais ocorrências de acumulação. Trata-se de verificações abrangentes, minuciosas e precisas e sem a necessidade de ação humana e, portanto, menos suscetível a falhas. As críticas aplicadas estão discriminadas no sistema, no Menu e-Pessoal, opção "Crítica", que podem ser acessadas mediante concessão de perfil específico a servidores do TCU responsáveis pela análise.
4.	Além das críticas automatizadas, há verificação humana adicional no caso de haver alertas do sistema ou informações não formatadas, como esclarecimentos do gestor ou do controle interno.  
5.	As críticas também consideram os registros do Sistema Integrado de Administração de Recursos Humanos (Siape) . O Siape disponibiliza informações atualizadas sobre as parcelas que integram os proventos, diferentemente, portanto, do e-Pessoal, que informa as parcelas no momento do registro do ato. 
6.	Essa confrontação com o Siape fornece uma visão atual e verdadeira da situação, o que permite descaracterizar irregularidades e inconsistências que, embora constantes do e-Pessoal, já foram corrigidas.
7.	As verificações detectadas nos atos encontram-se discriminadas na aba de pendências de cada ato no sistema e-Pessoal, bem como nos espelhos dos atos contemplados por esta instrução.
Exame das Constatações
8.	Foi constatado o óbito da Sra. Teresinha de Jesus Loureiro Lima, única beneficiária da pensão militar instituída pelo Sr. Oneildo Moreira Lima. Trata-se de situação que implica a cessação de efeitos financeiros. 
9.	Havendo cessado os efeitos financeiros, cabe a aplicação do art. 260, § 5º, do Regimento Interno do TCU. Segundo esse dispositivo, deverá ser considerado prejudicado, por perda de objeto, o exame dos atos de pessoal cujos efeitos financeiros tenham cessado antes de sua apreciação.
10.	O valor da pensão instituída por Jorge Anselmo Juliao é calculado com base no posto de Tenente Coronel, dois postos superiores ao que o militar ocupava na ativa, de Capitão. 
11.	O Sr. Jorge foi inicialmente reformado por limite de idade de permanência na reserva (ato 10003371-07-2006-001724-0) . Posteriormente, sua reforma foi alterada por incapacidade, concedendo mais um posto acima para cálculo dos proventos, com base no art. 110, § 1º da Lei 6.880/1980 (ato 10003371-07-2006-001725-9) . 
12.	E¿ importante salientar que esta Corte de Contas, recentemente, mudou o entendimento quanto a¿ possibilidade de o militar já¿ reformado por limite de idade para permanência na reserva receber um posto/graduação acima, para fins de proventos, por ocasião de sua reforma por incapacidade, amparada no art. 110 da Lei 6.880/1980, firmando entendimento de que apenas militares da ativa ou da reserva podem receber a majoração no posto/graduação, conforme texto da lei a seguir: 
Art. 110. O militar da ativa ou da reserva remunerada, julgado incapaz definitivamente por um dos motivos constantes dos incisos I e II do art. 108, será¿ reformado com a remuneração calculada com base no soldo correspondente ao grau hierárquico imediato ao que possuir ou que possuía na ativa, respectivamente:
§ 1º Aplica-se o disposto neste artigo aos casos previstos nos itens III, IV e V do artigo 108, quando, verificada a incapacidade definitiva, for o militar considerado invalido, isto e¿, impossibilitado total e permanentemente para qualquer trabalho. 
§ 2º Considera-se, para efeito deste artigo, grau hierárquico imediato: 
a) o de Primeiro-Tenente, para Guarda-Marinha, Aspirante-a-oficial e Suboficial ou Subtenente; 
b) o de Segundo-Tenente, para Primeiro-Sargento, Segundo-Sargento e Terceiro- 
Sargento; e 
c) o de Terceiro-Sargento, para Cabo e demais praças constantes do Quadro a que se refere o artigo 16. 
§ 3º Aos benefícios previstos neste artigo e seus parágrafos poderão ser acrescidos outros relativos a¿ remuneração, estabelecidos em leis especiais, desde que o militar, ao ser reformado, já¿ satisfaça às condições por elas exigidas. 
13.	Dessa forma, como o caso semelhante abordado no Acórdão 2.225/2019, TCU - Plena¿rio, da Relatoria do Ministro Benjamin Zymler, entende-se que o benefício previsto no art. 110 da Lei 6.880/1980, expressamente dirigido ao militar da ativa ou da reserva remunerada, não alcança o militar reformado. 
13.	Logo, mesmo que a reforma, originária da pensão militar em estudo, tenha sido julgada legal, e ainda que tal julgamento tenha ocorrido há mais de cinco anos, pelo novo entendimento desta Corte, esta reforma se encontra maculada por um vício que a torna ilegal.
14.	Entretanto, o militar contribuiu com um valor correspondente a um posto acima, para fins de pensão militar, em consonância ao permitido pelo art. 6º da Lei 3.765/1960, podendo, nesse caso, a concessão ser considerada legal e registrada.
15.	De forma semelhante ao caso analisado nos itens 10 a 14, o valor da pensão instituída por José Domingos Filho é calculado com base no posto de Segundo Tenente, duas hierarquias superiores ao que o militar ocupava na ativa, de Segundo Sargento. 
16.	O Sr. José foi inicialmente reformado por limite de idade de permanência na reserva, tendo sido concedido uma graduação acima para cálculo de proventos (ato 10003371-07-2012-002107-9) . Posteriormente, sua reforma foi alterada por incapacidade, concedendo mais um posto acima para cálculo dos proventos, com base no art. 110, § 1º da Lei 6.880/1980 (ato 10003371-07-2012-002132-0) . Tal alteração se encontra maculada por um vício que a torna ilegal, conforme já abordado nos itens 12 e 13 acima.
17.	Entretanto, o militar contribuiu com um valor correspondente a um posto acima, para fins de pensão militar, em consonância ao permitido pelo art. 6º da Lei 3.765/1960, podendo, nesse caso, a concessão ser considerada legal e registrada.
18.	Já a pensão instituída por Geraldo Hosken Alvarenga é calculada com base no posto de General de Brigada, quatro postos acima ao que o militar possuía na ativa, de Capitão.
19.	A análise dos fundamentos legais da reforma do militar revela que o Sr. Geraldo foi inicialmente reformado por limite de idade de permanência na reserva, tendo sido concedido um posto acima para cálculo de proventos (ato 10003371-07-2003-001222-4) . Posteriormente, sua reforma foi alterada por incapacidade, concedendo mais um posto acima para cálculo dos proventos, com base no art. 110, § 1º da Lei 6.880/1980 (ato 10003371-07-2010-002521-4) . 
20.	Como exposto nos itens 12 e 13 acima, o benefício previsto no art. 110 da Lei 6.880/1980, expressamente dirigido ao militar da ativa ou da reserva remunerada, não alcança o militar reformado. 
21.	Logo, mesmo que a reforma, originária da pensão militar em estudo tenha ocorrido há mais de cinco anos, pelo novo entendimento desta Corte, esta reforma se encontra maculada por um vício que a torna ilegal, vício que se estende à pensão militar e a invalida, formando mérito de ilegalidade para o caso em estudo. 
22.	De acordo com todas as verificações realizadas para o ato de pensão instituída pelo Sr. Milton Abrantes, o ato em estudo deve receber parecer pela ilegalidade, devendo ser adequados os proventos para o posto de Coronel, tendo em vista que o militar contribuiu para pensão correspondente ao soldo de dois postos acima, de acordo com o art. 6 da Lei 3.765/1960.
23.	A pensão instituída por Edvaldo Bezerra Fialho é calculada com base no posto de Marechal, quatro postos acima ao que o militar possuía na ativa, de Coronel.
24.	A análise dos fundamentos legais da reforma do militar revela que o Sr. Edvaldo foi inicialmente reformado por limite de idade de permanência na reserva, tendo sido concedido um posto acima para cálculo de proventos (ato 10003371-07-2002-001173-0) . Posteriormente, sua reforma foi alterada por incapacidade, concedendo mais um posto acima para cálculo dos proventos, com base no art. 110, § 1º da Lei 6.880/1980 (ato 10003371-07-2002-001174-8) . 
25.	Como exposto nos itens 12 e 13 acima, o benefício previsto no art. 110 da Lei 6.880/1980, expressamente dirigido ao militar da ativa ou da reserva remunerada, não alcança o militar reformado. 
26.	Logo, mesmo que a reforma, originária da pensão militar em estudo tenha sido julgada legal, e que tal julgamento tenha ocorrido há mais de cinco anos, pelo novo entendimento desta Corte, esta reforma se encontra maculada por um vício que a torna ilegal, vício que se estende à pensão militar e a invalida, formando mérito de ilegalidade para o caso em estudo. 
27.	De acordo com todas as verificações realizadas para o ato de pensão instituída pelo Sr. Edvaldo Bezerra Fialho, o ato em estudo deve receber parecer pela ilegalidade, devendo ser adequados os proventos para o posto de General de Exército, tendo em vista que o militar contribuiu para pensão correspondente ao soldo de dois postos acima, de acordo com o art. 6 da Lei 3.765/1960.
28.	Em consulta realizada com a finalidade de detectar se há acumulações ilegais de benefícios pelos beneficiários dos presentes atos, verificou-se que não há afronta ao art. 29 da Lei 3.765/1960, com a redação dada pela Medida Provisória 2.215-10, de 31/08/2001, pelo qual é permitida a acumulação: I - de uma pensão militar com os proventos de disponibilidade, reforma, vencimento ou aposentadoria; II - de uma pensão militar com a de outro regime, observado o disposto no art. 37, inciso XI, da Constituição Federal.
CONCLUSÃO
29.	A abrangência e a profundidade das verificações levadas a efeito fundamentam convicção de que os atos, 46770/2016 e 46561/2016 podem ser apreciados pela ilegalidade, em razão das irregularidades apontadas no item Exame das Constatações desta instrução, que representam afronta à legislação e à jurisprudência de referência.
30.	Os aludidos atos deram entrada neste Tribunal há menos de cinco anos, não sendo aplicável, portanto, o procedimento de contraditório e ampla defesa determinado pelo Acórdão 587/2011-TCU-Plenário.
31.	Já os atos 46430/2016 e 46439/2016 podem ser considerados legais e o ato 45905/2016  deve ter sua análise considerada prejudicada por perda de objeto, por ter ocorrido o óbito da beneficiária.
PROPOSTA DE ENCAMINHAMENTO
32.	Ante o exposto, com fundamento no art. 71, inciso III, da Constituição Federal, no art. 1º, inciso V, e art. 39, incisos I e II, da Lei 8.443/1992, no art. 260 do Regimento Interno do Tribunal de Contas da União, propõe-se: 
a)	considerar legais e determinar o registro dos atos de concessão de pensão militar instituídas por JORGE ANSELMO JULIAO e JOSE DOMINGOS FILHO, com fundamento nos arts. 71, inciso III, da Constituição Federal, 1o, inciso V, e 39, inciso II, da Lei 8.443/1992 e 260, § 1o, do Regimento Interno do Tribunal de Contas da União;
b)	considerar prejudicado, por perda de objeto, o exame do mérito do ato de concessão de pensão militar instituída por ONEILDO MOREIRA LIMA, com fundamento no art. 260, § 5º, do Regimento Interno do Tribunal de Contas da União;
c)	considerar ilegais os atos de concessão de pensão instituídas por EDVALDO BEZERRA FIALHO e GERALDO HOSKEN ALVARENGA, com fundamento nos arts. 71, inciso III, da Constituição Federal, 1º, inciso V, e 39, incisos I e II, da Lei 8.443/1992 e 260, § 1º e 5º, do Regimento Interno do Tribunal de Contas da União, bem como art. 7º, § 4º da IN 78/2018;
c.1)	dispensar o ressarcimento das quantias indevidamente recebidas de boa-fé pelas interessadas, consoante o disposto no Enunciado 106 da Súmula da Jurisprudência do TCU; 
c.2)	determinar ao Comando do Exército que: 
c.2.1)	no prazo de 15 (quinze) dias, a contar da ciência desta Deliberação, abstenha-se de realizar pagamentos decorrentes dos atos impugnados, sujeitando-se a autoridade administrativa omissa à responsabilidade solidária, nos termos do art. 262, caput, do Regimento Interno/TCU; 
c.2.2)	dê ciência, no prazo de 15 (quinze) dias, a contar do recebimento da notificação deste Acórdão, às beneficiárias, encaminhando a este Tribunal, no prazo de 30 (trinta dias) , comprovantes das referidas ciências; e 
c.2.3)	alerte as beneficiárias que o efeito suspensivo proveniente da interposição de possíveis recursos perante o TCU não as exime da devolução dos valores percebidos indevidamente após as respectivas notificações, caso os recursos não sejam providos. 
d)	esclarecer à unidade de origem, com base no art. 262, § 2º, do Regimento Interno, que as concessões consideradas ilegais poderão prosperar mediante a emissão e o encaminhamento a este Tribunal de novos atos concessórios, livres das irregularidades apontadas nestes autos; 
e)	determinar à Secretaria de Fiscalização de Pessoal que monitore o cumprimento das medidas indicada nos subitens c.2 e d, representando a este Tribunal, caso necessário.
	
	É o Relatório.

não há

Procurador Júlio Marcelo de Oliveira.

PESSOAL. PERDA DE OBJETO POR MORTE DA ÚNICA BENEFICIÁRIA. VALORES DE PENSÕES CORRESPONDENTES A POSTOS HIERÁRQUICOS SUPERIORES AOS OCUPADOS PELOS INSTITUIDORES NA ATIVA. ILEGALIDADE DE ALGUNS ATOS E LEGALIDADE DE OUTROS. DETERMINAÇÕES E CIÊNCIA.

PENSÃO MILITAR (PMIL)

Secretaria de Fiscalização de Integridade de Atos e Pagamentos de Pessoal e de Benefícios Sociais (Sefip).

Em exame atos de pensão militar concedidos pelo Comando do Exército e instituídos pelos Srs. Oneildo Moreira Lima, Jorge Anselmo Julião, José Domingos Filho, Geraldo Hosken Alvarenga e Edvaldo Bezerra Fialho. 
2.	A partir das críticas automatizadas aplicadas ao ato em questão, a Secretaria de Fiscalização de Pessoal (Sefip) apontou que:
	a) em razão do óbito da única beneficiária do Sr. Oneildo Moreira Lima, Srª Teresinha de Jesus Loureiro Lima, surge a necessidade de cessação de seus efeitos financeiros e o correspondente registro torna-se prejudicando por perda de seu objeto;
	b) os valores das pensões instituídas pelos Srs. Jorge Anselmo Julião e José Domingos Filho foram calculados, respeitadas a peculiaridades de cada caso, tomando-se por base postos superiores ao que ocupava na ativa, mas podem ser consideradas legais, com os consequentes registros, pois os instituidores contribuíram com valores correspondente a um posto acima, em consonância com o disposto no art. 6º da Lei 3.765/1960; 
	c) as pensões instituídas pelos Srs. Geraldo Hosken Alvarenga e Edvaldo Bezerra Fialho foram calculadas com base em quatro postos acima aos que ocupavam na ativa, tornando-as ilegais e impossibilitadas de registro, mesmo que os fatos geradores tenham ocorrido há mais de cinco anos.
3.	Acolho as análises feitas acima, pois os atos de concessão eivados de ilegalidade dizem respeito a pagamento de pensões com valores correspondentes a quatro postos acima daqueles efetivamente ocupados pelos instituidores, concedidos não simultaneamente, mas forma sucessiva e cumulativa, contrariando a legislação e a jurisprudência deste Tribunal.
4.	Por fim, ressalto que os atos 46770/2016 e 46561/2016, podem ter suas ilegalidades declaradas, pois foram enviados a este Tribunal há menos de 5 (cinco) anos, dispensando a necessidade de contraditório e ampla defesa dos interessados, nos termos do Acórdão 587/2011-TCU-Plenário, relatado pelo Ministro Valmir Campelo. 
5.	Enfatizo ainda que a deliberação sobre todos os atos encaminhados e examinados no presente feito está autorizada a ocorrer, uma vez que não houve o transcurso do prazo decadencial definido pelo Supremo Tribunal Federal na tese de repercussão geral (Tema 445) : "Os Tribunais de Contas estão sujeitos ao prazo de cinco anos para o julgamento da legalidade do ato de concessão inicial de aposentadoria, reforma ou pensão, a contar da chegada do processo à respectiva Corte de Contas, em atenção aos princípios da segurança jurídica e da confiança legítima" (RE 636553 - Relator Ministro Gilmar Mendes) .
6.	Diante das considerações acima, incorporo às presentes razões de decidir os argumentos uniformes e convergentes da Unidade Técnica e do Ministério Público junto a este Tribunal, e Voto por que este Colegiado adote a proposta de Acórdão que ora submeto à apreciação.
TCU, Sala das Sessões Ministro Luciano Brandão Alves de Souza, em 13 de abril de 2021.
RAIMUNDO CARREIRO 
Relator